臺灣高等法院高雄分院刑事判決　　　　　　　　九十一年度上更(一)字第二七四號
　　上　訴　人
　　即　被　告　甲○○
　　　　　　　　乙○○
右上訴人因誹謗案件，不服臺灣高雄地方法院八十九年度易字第二四二六號，中華民
國八十九年九月二十九日第一審判決（起訴案號：臺灣高雄地方法院檢察署八十九年
度偵字第四一七五號）提起上訴，判決確定後（本院八十九年度上易字第一八五七號
），經非常上訴，最高法院發回更審，本院判決如左：
    主  文
原判決撤銷。
甲○○、乙○○均無罪。
    理  由
一、公訴意旨略以：上訴人即被告（下稱被告）乙○○與甲○○原係夫妻，並在高雄
    市○○○路四八０號「高匯新興大樓」開設「愛心房屋租賃仲介社」，與該大樓
    住戶管理委員會主任委員即告訴人丙○○因大樓管理委員會之財務問題屢生糾紛
    ，二人竟基於意圖散布於眾之犯意聯絡，由被告乙○○於民國八十九年一月三日
    ，寄發信函予高匯新興大樓四十餘位住戶，指摘「丙○○名下無任何不動產，債
    信極差，其因欠款，遭中國信託商業銀行強停其信用卡」，足以毀損告訴人丙○○之名譽，因認被告乙○○、甲○○共同涉有刑法第三百十條第二項加重誹謗罪
    嫌。
二、按犯罪事實應依證據認定之，無證據不得推定其犯罪事實。且不能證明被告犯罪
    者，應諭知無罪之判決，刑事訴訟法第一百五十四條、第三百零一條第一項分別
    定有明文。又認定不利於被告之事實，須依積極證據，苟積極證據不足為不利於
    被告事實之認定時，即應為有利於被告之認定，更不必有何有利之證據（最高法
    院三十年度上字第八一六號判例參照），故犯罪事實之認定，應憑真實之證據，
    倘證據是否真實尚欠明顯，自難以擬制推測之方法，為其判斷之基礎（最高法院
    五十三年台上字第六五六號判例參照）。再按「對於所誹謗之事，能證明為真實
    者，不罰。但涉於私德而與公共利益無關，不在此限。」，刑法第三百十條第三
    項定有明文。且言論自由為人民之基本權利，憲法第十一條有明文保障，國家應
    給予最大限度之維護，俾其實現自我、溝通意見、追求真理及監督各種政治或社
    會活動之功能得以發揮。又刑法第三百十條第三項前段規定：「對於所誹謗之事
    ，能證明其為真實者，不罰」，係以指摘或傳述足以毀損他人名譽事項之行為人
    ，其言論內容與事實相符者為不罰之條件，並非謂行為人必須自行證明其言論內
    容確實真實，始能免於刑責。惟行為人雖不能證明言論內容為真實，但依其所提
    證據資料，認為行為人有相當理由確信其為真實者，即不能以誹謗之刑責相繩，
    亦不得以此項規定而免除檢察官或自訴人於訴訟程序中，依法應負行為人故意毀
    損他人名譽之舉證責任，或法院發現其為真實之義務，亦經司法院大法官會議釋
    字第五０九號解釋在案。依該解釋意旨，行為人之舉證責任將有相當程度之減輕
    ，嗣後不能僅以行為人不能證明其言論內容為真實即以刑責相繩。除行為人得提
    出相當證據證明所涉及之事實並非全然子虛烏有外，檢察官、自訴人或法院仍應
    證明行為人之言論係屬虛妄，諸如出於明知其為不實或因輕率疏忽而不知其真偽
    等情節，始屬相當。
三、公訴人認被告甲○○、乙○○涉有刑法三百十條第二項加重誹謗罪嫌，係以由被
    告乙○○所具名寄發高匯新興大樓住戶之信函中提及「告訴人丙○○名下無任何
    不動產，債信極差，其因欠款，遭中國信託商業銀行強停其信用卡」一事，並非
    可受公評之事，亦與公共利益無關。而被告乙○○並不否認有寄發上述信函，被
    告甲○○與乙○○原係夫妻同居一室，又被告甲○○曾於對告訴人所提之台灣高
    雄地方法院八十八年度自字第三五三號案件中，亦提及告訴人債信極差，其因欠
    款，遭中國信託商業銀行強停其信用卡等語，可認被告二人自有誹謗之犯意聯絡
    無疑，為其主要論據。訊據被告乙○○承認有寄發記載右揭內容之信函予該大樓
    四十餘位住戶之行為，惟堅決否認有誹謗之犯行，辯稱：伊係為維護大樓全體住
    戶之公益所為，並無誹謗之意等語；被告甲○○亦否認有誹謗犯行，辯稱：寄發
    信函係被告乙○○之個人行為，伊事先並不知情，是乙○○自己拿伊撰寫之書狀
    去參考，才會記載與書狀相同內容之信函等語。經查：
（一）高匯新興大樓因成立二住戶管理委員會，被告乙○○與告訴人丙○○各為主任
      委員，彼此訟爭不斷，被告乙○○因之以上開書有：「丙○○名下無任何不動
      產，債信極差，其因欠款，遭中國信託商業銀行強停其信用卡」內容的信函向
      住戶辭去管理委員職位之事實，此經被告乙○○供陳不諱，並有上述信函影本
      在卷可證。而被告甲○○與被告乙○○原為夫妻，共同於高匯新興大樓經營「
      愛心房屋租賃仲介社」，亦經被告二人供述在卷，且有照片一張在卷可按。而
      甲○○因高匯新興大樓之雙包主任委員之事，除對告訴人及管理委員會相關人
      員提起多次刑事訴訟（台灣高雄地方法院八十八年度自字第三五三號、台灣高
      雄地方法院檢察署八十八年度偵字第二六三六九號、八十七年度偵字第二三八
      一三號、八十八年度偵字第二四五０六號）外，又擔任乙○○自訴本件告訴人
      案件（台灣高雄地方法院八十八年度自字第二七０號）之第二審自訴代理人，
      此有台灣高雄地方法院八十八年度自字第三五三號判決及台灣高等法院高雄分
      院八十八年度上易字第二三一八號判決各一份在卷可參，顯見二人雖已離婚，
      仍就高匯新興大樓管理委員會之事項有密切聯繫與合作。而被告甲○○於台灣
      高雄地方法院八十八年度自字第三五三號案件之自訴理由（四）狀中，明確記
      載：「被告（即丙○○）在外債信不良，其因欠款，已遭中國信託銀行強制停
      止使用信用卡」，此有該自訴理由（四）狀附卷可稽，細觀此部分記載內容與
      被告乙○○所寄發之信函如出一轍，若非被告甲○○曾有參與上開信函之擬定
      ，豈有內容相符若此之理；況被告甲○○上開自訴案件並未委任被告乙○○為
      代理人，自無寄放書狀之必要，被告甲○○辯稱伊將上開案件之書狀寄放被告
      乙○○住處，是乙○○自行參考其書狀而撰擬上開信函云云，即難採信，是被
      告甲○○與被告乙○○共同寄發系爭信函予高匯新興大樓住戶之事實堪以認定
      。
（二）是以，本件所應探究者，乃被告二人所為上開信函「丙○○名下無任何不動產
      ，債信極差，其因欠款，遭中國信託商業銀行強停其信用卡」具體事實內容，
      是否應負刑法第三百十條第二項加重誹謗罪刑責。查：告訴人丙○○名下無任
      何不動產，且於八十八年七月二十七日，因連續二期未繳付信用卡帳款最低應
      繳金額，致遭中國信託商業銀行依信用卡約定條款第二十一條第一項之規定強
      制停卡，停卡時帳上積欠金額為新台幣（下同）十八萬五千零五十七元等情，
      為告訴人所不否認，且有中國信託商業銀行刑事陳報狀及所附客戶綜合資料查
      詢畫面、消費明細等信用卡相關繳款資料附卷足參（見原審卷第一一九至一二
      八頁），是被告等所陳告訴人名下無不動產，欠繳信用卡款項遭停卡等具體事
      實，應係真實，渠等因而認為告訴人「債信極差」尚非無因，且指稱他人「債
      信極差」，係貶損他人社會上經濟評價之輕視、抽象言語，該陳述內容並非傳
      述某具體特定事實，自非誹謗罪成立要件所定足以毀損他人名譽之「事」。而
      高匯新興大樓規約第八條第四項規定：「主任委員有有下列情事之一，不得充
      任主任委員，其已充任者，即當然解任。四、有重大喪失債信情事，尚未了結
      或了結後尚未逾二年者。」，有該規約書一份在卷足參。再以台灣地區大樓管
      理委員主任委員通常係由住戶選舉產生，為提供住戶選民對主任委員充分之瞭
      解，對關涉大多數人利害攸關之公共利益事項，並以文宣表達欲傳達之資訊或
      意見散布，可藉以啟迪新知，強化民主，並發揮監督制衡之功能，如此住戶選
      民方得依其對於主任委員之學識、經驗、品德、能力等條件評價後，依其良知
      信念圈選所認為最適當之人選或決定是否可連任。且依據我國現行法律規定，
      若構成誹謗者，除民事責任外，尚有刑事責任；以法律對侵害人民名譽權加以
      刑事處罰固有其立法沿革，惟鑑於選舉係民主憲政之基礎，而公寓大廈管理委
      員會主任委員之良窳，對社區住戶具有廣大而深遠之影響，故在進行交接或自
      行檢討工作得失時，自應避免因懼擔誹謗罪責，而採行自我限制之寒蟬效應，
      促使各管理委員會主任委員產生良性競爭，並在陽光下受住戶檢視，是被告等
      所辯告訴人任大樓管理委員會之主任委員，其債信情況，事涉公共利益，非僅
      私德問題，亦非無據。
（三）是被告二人陳述告訴人名下無不動產及曾遭停用信用卡等事實，認告訴人債信
      極差，已足認被告等對其指摘之內容有相當理由確信為真實，而對此攸關告訴
      人適任公寓大廈管理委員會主任委員與否之與公共利益相關事項，加以指摘，
      被告二人上述行為，既非出於輕率惡意明知不實或因輕率疏忽而不知真偽，其
      行為應符合刑法第三百十條第三項之對於所誹謗之事能證明為真實者且有關公
      共利益非僅涉於私德之誹謗罪不罰要件無疑。
四、綜上所述，被告二人既有相當理由確信其所指摘「丙○○名下無任何不動產，債
    信極差，其因欠款，遭中國信託商業銀行強停其信用卡」之與公共利益相關事項
    為真實，如前所述，本件被告二人所為，揆諸前開說明，自不能以誹謗罪相繩，
    原審疏未詳查，就被告乙○○、甲○○遽為有罪之判決，尚有未洽，被告二人上
    訴意旨，否認犯罪，指摘原判決不當，為有理由，自應由本院將原判決予以撤銷
    ，另為被告二人無罪之諭知。
據上論斷，應依刑事訴訟法第三百六十九條第一項前段、第三百六十四條、第三百零
一條第一項，判決如主文。
本案經檢察官林應華到庭執行職務。
中          華          民          國     九十一   年   十  月  十一  日
                              臺灣高等法院高雄分院刑事第七庭
                                  審判長法官  李春昌
                                        法官  黃憲文
                                        法官  莊飛宗
右正本證明與原本無異。
不得上訴。
                                      書記官  張明賢
中    華    民    國     九十一     年       十       月    十  五      日
                                                                        Ｆ
